臺灣苗栗地方法院民事判決　　　　　　　93年度簡上字第56號
上　訴　人　丙○○
被　上訴人　乙○○
訴訟代理人　林思銘律師
　　　　　　劉雅萍律師
上列當事人間請求拆屋還地事件，上訴人對於民國93年9 月22日
本院苗栗簡易庭93年度苗簡字第410 號判決提起上訴，本院於民
國94年6月6日言詞辯論終結，判決如下：
    主    文
上訴駁回。
第二審訴訟費用由上訴人負擔。
    事實及理由
一、被上訴人主張：兩造於民國87年間在被上訴人所有坐落苗栗
    縣公館鄉○○段356 之10地號土地上（以下簡稱系爭356 之
    10地號）合資經營合泉餐館，該餐館之建物係上訴人所興建
    ，嗣被上訴人退出經營，兩造經苗栗縣公館鄉調解委員會（
    以下簡稱公館鄉調解委員會）調解結果，被上訴人同意將系
    爭356 之10地號出租予被告，租賃期間自88年1 月1 日起至
    95 年6月30日止，租金每月新台幣（下同）2,500 元，上訴
    人應以每6 個月為一期，並於每年1 月31日、7 月31日給付
    租金。惟上訴人自91年1 月起即未繳納租金，被上訴人曾於
    93年3 月3 日以苗栗文山郵局第16號存證信函催告上訴人於
    3 日內給付積欠之租金，惟上訴人仍未給付，上訴人遂於93
    年3 月10日以苗栗南苗郵局第44號存證信函終止兩造之租賃
    契約。又合泉餐館經測量結果，除占用系爭356 之10地號外
    ，另占用被上訴人所有坐落同段之359 之7 地號土地（以下
    簡稱系爭359 之7 地號），兩造就356 之10地號既已終止租
    賃契約，上訴人占用該土地即無正當權源，且上訴人亦無權
    占用系爭359 之7 地號，並否認上訴人與訴外人甲○○於90
    年6 月30日所成立之房屋租賃契約為真正，退步言之，若果
    上開房屋租賃契約為真，則上訴人亦為系爭356 之10地號、
    359 之7 地號土地之間接占有人，爰依民法第767 條所有物
    返還請求權之法律關係請求上訴人將無權占有系爭356 之10
    如附圖所示Ａ部分面積116 平方公尺之地上物拆除、系爭35
    9 之7 地號Ａ部分面積4 平方公尺、Ｂ部分面積7 平方公尺
    、Ｃ部分面積4 平方公尺之地上物拆除，並將土地返還予被
    上訴人。
二、上訴人則以：本件兩造合資糾紛，於88年1 月27日業經公館
    鄉調解委員會調解成立，被上訴人如認調解有無效或得撤銷
    之事由，應於本院核定調解書之同年2 月26日起之30日內提
    起，是本件被上訴人已不得再就調解內容為爭執，亦不得再
    行起訴。上訴人未繳租金之原因係因被上訴人未配合行政機
    關登記要求，以致合泉餐館始終無法取得營利事業登記證。
    又公館鄉調解委員會調解書上所記載：上訴人承租之地號係
    同段357 之10地號，上訴人信賴調解書之記載，於被上訴人
    起訴前不知上訴人係承租系爭356 之10地號。又合泉餐館上
    訴人已於90年6 月30日出租予訴外人甲○○，且經公館鄉調
    解委員會94年5 月6 日調解成立，復經本院於同年月11日准
    予核定，故現占有使用系爭356 之10、359 之7 地號土地之
    人實為甲○○，被上訴人仍對上訴人為前開請求，即屬無據
    等語置辯，並聲明原判決廢棄，廢棄部分上訴人之訴及其假
    執行之聲請均駁回。
三、上訴人抗辯兩造合資糾紛業經公館鄉調解委員會調解成立，
    被上訴人不得就同一事件再行起訴。惟查，兩造僅就租賃契
    約之內容包括租賃期間、租金及押租金給付方式及合泉餐館
    之建物於租賃期滿之權利歸屬等事項成立調解，有該調解書
    在卷可憑（見原審卷第38頁），與本件被上訴人本於民法第
    767 條所有物返還請求權之法律關係請求拆屋還地，訴訟標
    的之法律關係並不相同，並非同一事件，是上訴人抗辯被上
    訴人不得就同一事件再行起訴，尚屬無據，合先敘明。
四、本件依民事訴訟法第270 條之1 第1 項第3 款規定，整理並
    協議簡化爭點及不爭執事項後，兩造同意就本院於94年6 月
    6 日辯論程序中，兩造協議簡化之爭點為主張及辯論（見本
    院93年度簡上字第56號卷第140-141 頁）。查系爭356 之10
    、359 之7 地號為被上訴人所有，而同段第357 之10則為訴
    外人鄧玉蘭所有。兩造合資經營合泉餐館，該餐館之建物係
    上訴人所興建，其後被上訴人退出經營，兩造經公館鄉調解
    委員會調解結果，被上訴人同意將合泉餐館坐落之土地出租
    予上訴人，租賃期間自88年1 月1 日起至95年6 月30日止，
    租金每月2,500 元，上訴人應以每6 個月為1 期，並於每年
    1 月31日、7 月31日給付租金。惟上訴人自91年1 月起即未
    繳納租金，被上訴人曾於93年3 月3 日以苗栗縣文山郵局16
    號存證信函催告上訴人給付租金，惟上訴人仍未給付，被上
    訴人遂於93年3 月10日以苗栗南苗郵局第44號存證信函終止
    兩造之租賃契約。又合泉餐館建物經測量結果，係占用被上
    訴人所有系爭356 之10地號如附圖所示Ａ部分面積116 平方
    公尺、系爭359 之7 地號如附圖所示Ａ部分面積4 平方公尺
    、Ｂ部分面積7 平方公尺、Ｃ部分面積4 平方公尺，業經原
    審會同苗栗縣苗栗地政事務所測量人員至現場履勘測量屬實
    ，並製有勘驗筆錄、現場照片及土地複丈成果圖在卷可憑（
    見原審卷第82-84 頁），且為上訴人所不爭執，自堪信為真
    實。
五、本件爭點及法院之判斷：
  (一)上訴人向被上訴人承租之土地究係同段第356 之10或357 之
    10地號土地？
    查公館鄉調解委員會調解書調解內容第1 項確係記載「聲請
    人同意將坐落福基段357 之10號土地以每月2,500 元出租予
    相對人」，惟356 之10地號始為被上訴人所有，357 之10地
    號則為訴外人鄧玉蘭所有，有被上訴人所提出之土地登記謄
    本可參；又合泉餐館經測量結果係坐落356 之10地號等情，
    已如前述，且兩造因有親戚關係才合資經營合泉餐館，上訴
    人亦自承知悉所承租之土地即為合泉餐館實際所坐落之土地
    （分見原審卷第101 、153 頁），由此足見兩造租賃契約之
    標的確為合泉餐館所坐落之356 之10地號土地。參酌上開說
    明，前開調解書有關「357 之10」地號之記載，應係「356
    之10」地號之筆誤，兩造間就承租土地之位置已有合意，縱
    使上訴人並不知合泉餐館實際坐落土地之地號為何，亦不影
    響兩造租賃契約之成立。
  (二)合泉餐館建物現占有使用之人為何？又上訴人與訴外人甲○
    ○成立之租賃契約是否屬實？
  1.兩造因有親戚關係始合資經營合泉餐館，該餐館係由上訴人
    所興建，嗣被上訴人退出經營，並將合泉餐館所坐落之土地
    出租予上訴人繼續經營，已如前述。而本院詳觀原審於93年
    4 月5 日協同兩造履勘現場照片及94年4 月23日被上訴人所
    拍攝之合泉餐館營業現況，合泉餐館內部桌椅擺設整齊，日
    夜均對外營業，且上訴人本人亦在現場招呼客人（分見原審
    卷第82頁、本院93年度簡上字第56號卷第120-122 頁），而
    上訴人復在原審於93年7 月27日協同兩造爭點整理時，對於
    合泉餐館現由上訴人占有之事實亦不爭執（見原審卷第134
    頁），堪認合泉餐館現占有使用之人仍為上訴人。
  2.上訴人固提出與訴外人朱凱龍於90年6 月30日所成立租賃契
    約欲證明上訴人僅為間接占有人，惟為被上訴人所否認。查
    甲○○到院證稱：伊月薪僅36,000元，因有小孩就學不夠開
    銷，才想承租合泉餐館經營餐飲看能否獲利，租金均以現金
    方式在被上訴人家中支付予上訴人，由上訴人親自收受，並
    無透過他人代為交付，伊於簽立上開租賃契約時即知悉無法
    取得營業執照等語，與上訴人辯稱：租金交付之地點視情況
    而定，有時在路上或合泉餐館，通常是甲○○送到上訴人住
    宅，有時交付予上訴人之妻，若甲○○有外出送貨時，亦會
    至合泉餐館交付租金予上訴人等語以觀（見本院93年度簡上
    字第56號卷第102-104 頁），除對於租金交付之地點、由何
    人收受租金等重要情節相互矛盾外，且前開租賃契約上有關
    金額記載之筆跡均相同，且收受人印章均同一，均與上訴人
    上開所辯未合。再者，甲○○承租合泉餐館既為經營餐飲獲
    利，然簽約時已知悉餐館無法取得營業執照仍與上訴人簽立
    租賃契約，實與常情有違。
  3.當事人民刑事糾紛固可依鄉鎮市調解條例進行調解解決，而
    法院通常僅對於調解標的是否明確、內容是否適法及未履行
    時能否強制執行等事項審酌並核定。查上訴人與甲○○於94
    年5 月6 日依鄉鎮市調解條例經公館鄉調解委員會調解之內
    容僅記載租賃期滿及未履行之法律效果（見本院93年度簡上
    字第56號卷第137 頁），該會並未就上訴人與甲○○間之租
    賃契約是否真正加以認定，且未及本院認定上訴人迄今仍占
    有使用合泉餐館並對外營業之事實，上訴人與訴外人甲○○
    間並無租賃契約關係存在，併此敘明。
  (三)是否有無合法使用權源？
  1.按承租人租金支付有遲延者，出租人得定相當期限，催告承
    租人支付租金，如承租人於其期限內不為支付，出租人得終
    止契約，民法第440 條第1 項定有明文。查上訴人自91年1
    月起即未繳納租金，被上訴人曾於93年3 月3 日以苗栗文山
    郵局第16號存證信函催告上訴人於3 日內給付積欠之租金，
    惟上訴人仍未給付等情，已如前述。基此，被上訴人參酌上
    開說明，於93年3 月10日以苗栗南苗郵局第44號存證信函終
    止兩造之租賃契約，即屬有據。
  2.次按當事人主張有利於己之事實者，就其事實有舉證之責任
    ，民事訴訟法第277 條亦定有明文。土地所有權人已提出土
    地登記謄本證明土地為其所有，則主張有權占有者，應由其
    舉證證明占有土地具有正當合法之權源。系爭356 之10、35
    9 之7 地號土地為被上訴人所有，且兩造間就系爭356 之10
    地號土地之租賃契約業經終止，是上訴人占有系爭356 之10
    地號已無正當權源，另上訴人迄今亦未能舉證證明就系爭35
    9 之7 地號有何占有之權利。是以，自堪信被上訴人主張上
    訴人無權占有系爭356 之10、359 之7 地號，自屬可取。
六、按所有人對於無權占有或侵奪其所有物者，得請求返還之，
    民法第767 條定有明文。上訴人既未能提出積極證據證明其
    就系爭356 之10、359 之7 地號土地有占有之權利，從而，
    被上訴人本於民法第767 條所有物返還請求權之法律關係請
    求上訴人將系爭356 之10地號土地，如附圖所示Ａ部分面積
    116 平方公尺及系爭359 之7 地號土地，如附圖所示Ａ部分
    面積4 平方公尺、Ｂ部分面積7 平方公尺、Ｃ部分面積4 平
    方公尺之地上物拆除，均將土地返還予被上訴人，為有理由
    ，應予准許。原審就此為上訴人敗訴之判決，於法並無不合
    。上訴人就此上訴意旨，仍執陳詞，指摘原判決不當，求予
    廢棄改判如上訴聲明，為無理由，應予駁回。
七、結論：本件上訴為無理由，依民事訴訟法第436 條之1 第3
    項、第449 條第1 項、第78條，判決如主文。
中　　華　　民　　國　　94　　年　　6 　　月　　20　　日
                  民事庭審判長法　官  張淑芬
                              法  官  林靜雯
                              法  官  吳振富
以上正本係照原本作成。
不得上訴。
中　　華　　民　　國　　94　　年　　6 　　月　　20　　日
                         法院書記官　陳玲誼
